最高法院刑事判決　　　　　　九十四年度台上字第四六五五號
　　上　訴　人　台灣高等法院台中分院檢察署檢察官
　　被　　　告　環成企業有限公司
　　　　　　　　　　　　　　　.
　　代　表　人　曾素玲
　　　　　　　　　　　　樓
　　被　　　告　甲○○
　　　　　　　　　　　　路2段.
上列上訴人因被告等違反山坡地保育利用條例案件，不服台灣高
等法院台中分院中華民國九十一年十一月二十六日第二審判決（
九十一年度上訴字第一六六四號，起訴案號：台灣台中地方法院
檢察署九十年度偵字第一六八０九、一九四八二號，九十一年度
偵字第五八四五號），提起上訴，本院判決如下：
    主  文
原判決關於甲○○部分撤銷，發回台灣高等法院台中分院。
其他上訴駁回。
    理  由
一、發回（即甲○○）部分：
本件原判決係以公訴意旨略稱：被告甲○○係址設台中縣沙鹿鎮
○○街一三八號一樓環成企業有限公司（下稱環成公司）之副總
經理，實際負責該公司對外之業務經營，為環成公司之受雇人。
渠明知在公有山坡地內，不得擅自占用或從事其他山坡地之開發
或利用，且明知環成公司於民國八十九年八月二十九日，雖曾與
劉興水簽訂租約，租用劉某向台中縣和平鄉公所合法承租之坐落
台中縣和平鄉○○段第一０五三號，面積約０‧三一三０公頃之
公有山坡地，惟並不包括同段第一０五六號、第一０五七號公有
山坡地，詎甲○○仍於同年九月間起，未經主管機關許可，擅自
在上開第一０五六號、第一０五七號公有山坡地上設置該公司所
屬預拌混凝土廠及供工作暫住之貨櫃屋，占用面積包含向劉興水
租用之同段第一０五三號土地共達一‧０六九一公頃。嗣於同年
月二十九日上午十時許，經警會同台中縣和平鄉公所農業課在上
址當場查獲。因認甲○○違反山坡地保育利用條例第十條、第九
條第九款規定，應論以同條例第三十四條第一項罪嫌。經審理結
果，認為不能證明甲○○犯罪，因而維持第一審諭知周某無罪之
判決，駁回檢察官對此部分之第二審上訴。固非無見。
惟查：(一)、原判決於理由內係以台中縣警察局和平分局於移送檢
察官偵查時，所附警方會同台中縣和平鄉公所、東勢地政事務所
等單位會勘之環成公司使用地籍圖、使用面積、土地登記謄本、
土地地籍整理清冊、查詢清冊、東勢地政事務所土地複丈成果圖
及會勘相片等資料，其中該土地複丈成果圖所著紅色部分包括第
一０五三、一０五六及第一０五七號三筆土地在內，然該次並未
實際測量，且係將上開預拌混凝土廠及貨櫃屋鄰近之土地全部涵
蓋在內，與法務部調查局會同台中縣政府環保局、民政局、東勢
地政事務所、和平鄉公所及經濟部水利處第三河川局等單位至現
場會勘所拍照片顯示之現場情形不符，乃認應以台中縣東勢地政
事務所於九十年十月五日所檢送已實際測量之複丈成果圖較為可
採，而為有利於甲○○之認定。然台中縣警察局和平分局於九十
年八月二十八日檢送予台灣台中地方法院檢察署之地籍圖、土地
地籍整理清冊、會勘相片等資料，其中所檢送之台中縣東勢地政
事務所土地複丈成果圖，依該分局於同年月八日致台中縣和平鄉
公所及東勢地政事務所函（副本送台灣台中地方法院檢察署）所
示，應係該分局委請東勢地政事務所所測量繪製，此由該成果圖
上並蓋有測量員「許國誠」之職章，亦足證之（見一六八０九號
偵卷第五頁、第八頁）。原判決理由謂該複丈成果圖係未經實際
測量，要與上開卷證不相符合，而有證據上理由矛盾之違法。且
甲○○於法務部調查局調查時，對於環成公司在該台中縣和平鄉
○○段土地上設置預拌混凝土廠所占用者，除上開第一０五三號
、第一０五七號土地外，亦包括同段第一０五六號土地乙節，並
不否認。即依該局於九十年八月二十四日會同台中縣政府民政局
等單位會勘現場紀錄，其中會勘情形欄所載，環成公司在上開國
有山坡地上除設置有預拌混凝土機具、污水回收槽及貨櫃鐵皮屋
外，並設有地磅、迴車廣場及停車場，亦有該次會勘所拍現場照
片可按（見一九四八二號偵卷第六頁、第十一頁至第十八頁），
此似徵該公司所占用者，除設置之預拌混凝土廠、機具、貨櫃屋
外，並擴及鄰近周邊土地。原判決理由以台中縣警察局和平分局
檢送複丈成果圖之紅色部分係將預拌混凝土廠及貨櫃屋之鄰近土
地涵蓋在內，與上開法務部調查局會同相關單位會勘所拍照片顯
示之現場情形不符，乃認其不足採信，此項論斷亦與該卷證不相
符合，同有證據上理由矛盾之違誤。(二)、原判決理由係以證人劉
興水於警詢、第一審及原審調查時之供證，認劉某確有同意環成
公司及甲○○使用上開第一０五六、一０五七號二筆土地，且說
明台灣電力公司大甲溪電廠於八十二年間在上開一０五三號、一
０五四號、一０五五號、一０五六號、一０五七號等土地上辦理
水力發電工程第七棄碴場時，和平鄉公所曾就該坐落第一０五六
號土地上劉興水所有之房屋協議拆除，並發給補償費，且於八十
六年五月間就第一０五七號土地復曾收取與租金相同之損害賠償
金，及台中縣和平鄉公所農業課課員陳俊傑於第一審之供證，乃
認客觀上足使非具法律專業之劉佳炳、劉興水父子誤認劉佳炳對
上開第一０五六、一０五七號土地具有合法承租權，況劉佳炳、
劉興水父子對該二筆土地之承租權是否合法，亦非甲○○所了解
，因而為對渠有利之認定（見原判決第七、八頁）。然該坐落台
中縣和平鄉○○段第一０五三號土地係國有山坡地，且屬行政院
原住民委員會管理之原住民保留地，原為劉興水之父劉佳炳向台
中縣和平鄉公所承租使用，嗣於劉佳炳死亡後，自八十六年五月
二十二日起改由劉興水租用，此既為劉興水供承無誤，且有該租
賃契約可按（見一六八０九號偵卷第八十五頁），即甲○○對之
亦不否認，則坐落同段第一０五六、一０五七號二筆土地與之緊
鄰，同屬國有山坡地，亦為原住民保留地，其是否已由他人合法
承租，其租用人何人？衡情似非不得向台中縣和平鄉公所查詢得
知，若謂甲○○僅以劉興水片面之詞，即認渠係該二筆土地之合
法承租人，而向其承租，此是否與常理相符？實非無疑。況劉興
水於乃父死亡後僅向台中縣和平鄉公所承租該第一０五三號土地
，就同段第一０五六號、一０五七號二筆土地則未辦理租用手續
，則渠對之並無租賃關係，當所明知，似無誤認可言。是原判決
理由以上情認甲○○對於劉佳炳、劉興水就該二筆土地是否有合
法租用關係，並無了解，乃為對渠有利之認定，尚嫌速斷，且有
證據上理由矛盾之違誤。以上，或係檢察官上訴意旨所指摘，或
為本院得依職權調查之事項，應認原判決關於甲○○部分有撤銷
發回更審之原因。
二、駁回（即環成公司）部分：
按刑事訴訟法第三百七十六條所列各罪之案件，經第二審判決者
，不得上訴於第三審法院，法有明文。本件公訴人係以被告環成
公司因其受雇人即被告甲○○在上開國有山坡地上擅自占用，設
置預拌混凝土廠及貨櫃屋，涉犯山坡地保育利用條例第三十四條
第一項罪名，乃認環成公司應依同條例第三十五條第一項規定，
處以該第三十四條第一項之罰金。則環成公司被訴者既屬專科罰
金之罪，核屬刑事訴訟法第三百七十六條第一款之案件，依上開
說明，既經第二審判決，自不得上訴於第三審法院，檢察官竟復
一併提起上訴，顯為法所不許。該部分上訴為不合法，應予駁回
。
據上論結，應依刑事訴訟法第三百九十七條、第四百零一條、第
三百九十五條前段，判決如主文。
中　　華　　民　　國　九十四　年　　八　　月　二十五　日
                      最高法院刑事第九庭
                          審判長法官  張　淳　淙
                                法官  張　春　福
                                法官  呂　丹　玉
                                法官  洪　昌　宏
                                法官  韓　金　秀
      本件正本證明與原本無異
                                      書  記  官
中　　華　　民　　國　九十四　年　　八　　月　三十一　日
                                                      Ｌ
